ACORDAO-COMPLETO-2546127

ACÓRDÃO 2382/2022 ATA 41/2022 - PLENÁRIO

VISTOS, relatados e discutidos estes autos de tomada de contas especial instaurada pela Empresa Brasileira de Correios e Telégrafos em desfavor do Sr. Zadir Pereira dos Santos, em razão de desfalque, alcance, desvio ou desaparecimento de dinheiro, bens ou valores públicos, evidenciado pela falta de numerário na Agência dos Correios Araruama/SE/RJ,
ACORDAM os Ministros do Tribunal de Contas da União, reunidos em sessão do Plenário, ante as razões expostas pelo relator, em:
9.1. julgar irregulares, nos termos dos arts. 1º, inciso I, 16, inciso III, alínea "d", da Lei 8.443/1992, c/c os arts. 19 e 23, inciso III, da mesma lei, as contas da Sr. Zadir Pereira dos Santos, condenando-o ao pagamento da importância a seguir especificada, atualizada monetariamente e acrescida dos juros de mora, calculada a partir da data discriminada até a data da efetiva quitação do débito, fixando-lhe o prazo de quinze dias, para que comprove, perante o Tribunal, o recolhimento da referida quantia aos cofres da Empresa Brasileira de Correios e Telégrafos, nos termos do art. 23, inciso III, alínea "a", da citada lei, c/c o art. 214, inciso III, alínea "a", do Regimento Interno do TCU:
Débitos relacionados ao Sr. Zadir Pereira dos Santos
	Data de ocorrência
	Valor histórico (R$) 
	Tipo da parcela

	5/3/2016
	108.951,54
	Débito

9.2. aplicar ao Sr. Zadir Pereira dos Santos a multa prevista no art. 57 da Lei 8.443/1992, no valor de R$ 150.000,00 (cento e cinquenta mil reais) , fixando-lhe o prazo de quinze dias, a contar da notificação, para que comprove, perante o Tribunal (art. 214, III, alínea "a", do Regimento Interno do TCU) , o recolhimento da dívida aos cofres do Tesouro Nacional, atualizada monetariamente desde a presente data até a do efetivo recolhimento, se paga após o vencimento, na forma da legislação em vigor;
9.3. considerar graves as condutas praticadas pelo Sr. Zadir Pereira dos Santos, nos termos do art. 270, § 1º, do Regimento Interno do TCU;
9.4. inabilitar o Sr. Zadir Pereira dos Santos para o exercício de cargo em comissão ou função de confiança no âmbito da administração pública por um prazo de 5 (cinco) anos, nos termos do art. 60 da Lei 8.443/1992, c/c arts. 15, inciso I, alínea "i" e 270, do Regimento Interno do TCU;
9.5. autorizar, desde logo, a cobrança judicial das dívidas, caso não atendida a notificação, na forma do disposto no art. 28, inciso II, da Lei 8.443/1992;
9.6. autorizar também, desde logo, se requerido, com fundamento no art. 26, da Lei 8.443, de 1992, c/c o art. 217, §1º do Regimento Interno do TCU, o parcelamento da (s) dívida (s) em até 36 parcelas mensais, incidindo, sobre cada parcela, corrigida monetariamente, os correspondentes acréscimos legais, fixando-lhe o prazo de quinze dias, a contar do recebimento da notificação, para comprovar, perante o Tribunal, o recolhimento da primeira parcela, e de trinta dias, a contar da parcela anterior, para comprovar os recolhimentos das demais parcelas, devendo incidir, sobre cada valor mensal, atualizado monetariamente, os juros de mora devidos, no caso do débito, na forma prevista na legislação em vigor, alertando a responsável de que a falta de comprovação do recolhimento de qualquer parcela importará o vencimento antecipado do saldo devedor, nos termos do § 2º do art. 217 do Regimento Interno deste Tribunal;
9.7. dar ciência desta deliberação à Procuradoria da República no Estado do Rio de Janeiro, nos termos do § 3º do art. 16 da Lei 8.443/1992, c/c o § 7º do art. 209 do Regimento Interno do TCU, para adoção das medidas cabíveis; e
9.8. dar ciência desta deliberação à Empresa Brasileira de Correios e Telégrafos (ECT) e ao responsável.

Tomada de contas especial instaurada em razão de desfalque, alcance, desvio ou desaparecimento de dinheiro, bens ou valores públicos da Agência dos Correios Araruama/SE/RJ.

Empresa Brasileira de Correios e Telégrafos (ECT) - AC ARARUAMA/RJ.

3. Interessados/Responsáveis:
3.1. Interessado: Empresa Brasileira de Correios e Telégrafos (ECT) (34.028.316/0001-03).
3.2. Responsável: Zadir Pereira dos Santos (XXX.846.877-XX).

13.1. Ministros presentes: Bruno Dantas (na Presidência), Walton Alencar Rodrigues, Benjamin Zymler (Relator), Augusto Nardes, Vital do Rêgo, Jorge Oliveira e Antonio Anastasia.
13.2. Ministros-Substitutos convocados: Augusto Sherman Cavalcanti e Marcos Bemquerer Costa.
13.3. Ministro-Substituto presente: Weder de Oliveira.

BENJAMIN ZYMLER

Adoto como relatório a instrução elaborada no âmbito da Secretaria de Controle Externo de Tomada de Contas Especial (peça 47) , cuja proposta de encaminhamento contou com a anuência do titular da unidade técnica (peça 49) e do representante do Ministério Público junto ao TCU (peça 50) :
"INTRODUÇÃO
Cuidam os autos de tomada de contas especial instaurada pela Empresa Brasileira de Correios e Telégrafos - ECT, em desfavor de Zadir Pereira dos Santos (CPF: XXX.846.877-XX) , em razão de desfalque, alcance, desvio ou desaparecimento de dinheiro, bens ou valores públicos, dos recursos aplicados no âmbito do Prejuízo causado por descumprimento das normas de segurança, ocorrido no âmbito dos Correios.
HISTÓRICO
Em 30/4/2019, com fundamento na IN/TCU 71/2012, alterada pela IN/TCU 76/2016, e DN/TCU 155/2016, o dirigente da instituição Empresa Brasileira de Correios e Telégrafos - ECT autorizou a instauração da tomada de contas especial (peça 1) . O processo foi registrado no sistema e-TCE com o número 1270/2019.
O fundamento para a instauração da Tomada de Contas Especial, conforme consignado na matriz de responsabilização elaborada pelo tomador de contas, foi a constatação da seguinte irregularidade: 
Retirada do numerário da Agência dos Correios Araruama/SE/RJ que estava acondicionado num Armário (AV1) quando deveria estar no cofre com retardo da Unidade, para supostamente entregar a meliantes em local incerto e não sabido fora dos domínios da Agência.
O responsável arrolado na fase interna foi devidamente comunicado e, diante da ausência de justificativas suficientes para elidir a irregularidade e da não devolução dos recursos, instaurou-se a tomada de contas especial.
	No relatório (peça 20) , o tomador de contas concluiu que o prejuízo importaria no valor original de R$ 105.474,61, imputando-se a responsabilidade a Zadir Pereira dos Santos, Agente dos Correios/Encarregado de Tesouraria BPII, no período de 1/7/2014 a 16/9/2016, na condição de contratado. 
	Em 17/6/2020, a Controladoria-Geral da União emitiu o relatório de auditoria (peça 23) , em concordância com o relatório do tomador de contas. O certificado de auditoria e o parecer do dirigente do órgão de controle interno concluíram pela irregularidade das presentes contas (peças 24 e 25) .
	Em 23/7/2020, o ministro responsável pela área atestou haver tomado conhecimento das conclusões contidas no relatório e certificado de auditoria, bem como do parecer conclusivo do dirigente do órgão de controle interno, manifestando-se pela irregularidade das contas, e determinou o encaminhamento do processo ao Tribunal de Contas da União (peça 26) .
Na instrução inicial (peça 30) , analisando-se os documentos nos autos, concluiu-se pela necessidade de realização de citação para a seguinte irregularidade: 
Irregularidade 1: desfalque de numerário no valor original de R$ 108.951,54 da Agência dos Correios Araruama/SE/RJ.
Evidências da irregularidade: documentos técnicos presentes nas peças 1, 2, 3, 4, 5, 6, 7, 8, 9, 10, 11, 12, 13, 14 e 15.
Normas infringidas: MANPES, Módulo 01, Capítulo 03: item 2 DEVERES , subitem 2.1, alíneas b) , h) ,  p) ; item 3 PROIBIÇÕES 3.1, alínas  l) ,  hh) ,  jj) , Mód. 46, Cap. 02, item 2, subitem 2.1, alíneas b) , f) e u) ; MANSEG 4/3, item 2, subitem 2.1.5.3; MANORG 12/11, item 4, subitem 4.3, alíneas a) e g) .
Débitos relacionados ao responsável Zadir Pereira dos Santos (CPF: XXX.846.877-XX) :
	Data de ocorrência
	Valor histórico (R$) 
	Identificador

	5/3/2016
	108.951,54
	D1

	5/4/2019
	3.476,93
	C1

Cofre credor: Empresa Brasileira de Correios e Telégrafos - ECT - AC Araruama/RJ.
Responsável: Zadir Pereira dos Santos (CPF: XXX.846.877-XX) .
Conduta: na parcela D1 - apropriar-se indevidamente de recursos dos Correios descumprindo deveres funcionais.
Nexo de causalidade: A apropriação indevida de recurso dos correios resultou em dano ao erário.
Culpabilidade: é razoável supor que o responsável tinha consciência da ilicitude de sua conduta; era exigível conduta diversa da praticada, qual seja, cumprir de forma estrita os seus deveres funcionais estabelecidos nos normativos da entidade. 
Encaminhamento: citação.
Em cumprimento ao pronunciamento da unidade (peça 32) , foi efetuada citação do responsável, nos moldes adiante:
 Zadir Pereira dos Santos - promovida a citação do responsável, conforme delineado adiante:
	Comunicação: Ofício 22191/2022 - Seproc (peça 36) 
Data da Expedição: 30/5/2022
Data da Ciência: 3/6/2022 (peça 37) 
Observação: Ofício enviado para o endereço do responsável, conforme pesquisa na base de dados no sistema da Receita Federal, custodiada pelo TCU (peça 34) .
Fim do prazo para a defesa: 18/6/2022
	
	Comunicação: Ofício 22192/2022 - Seproc (peça 35) 
Data da Expedição: 30/5/2022
Data da Ciência: não houve (Mudou-se) (peça 38) 
Observação: Ofício enviado para o endereço do responsável, conforme pesquisa na base de dados no sistema do TSE, custodiada pelo TCU (peça 34) .
	
Conforme Despacho de Conclusão das Comunicações Processuais (peça 46) , as providências inerentes às comunicações processuais foram concluídas. 
Transcorrido o prazo regimental, o responsável Zadir Pereira dos Santos apresentou defesa, que será analisada na seção Exame Técnico.
ANÁLISE DOS PRESSUPOSTOS DE PROCEDIBILIDADE DA IN/TCU 71/2012
Avaliação de Viabilidade do Exercício do Contraditório e Ampla Defesa
Verifica-se que não houve o transcurso de mais de dez anos desde o fato gerador sem que tenha havido a notificação do responsável pela autoridade administrativa federal competente (art. 6º, inciso II, c/c art. 19 da IN/TCU 71/2012, modificada pela IN/TCU 76/2016) , uma vez que o fato gerador da irregularidade sancionada ocorreu em 5/3/2016, e o responsável foi notificado sobre a irregularidade pela autoridade administrativa competente conforme segue:
Zadir Pereira dos Santos, por meio do ofício acostado à peça 5, recebido em 30/6/2016, conforme AR (peça 14) .
Valor de Constituição da TCE 	
Verifica-se, ainda, que o valor atualizado do débito apurado (sem juros) em 1/1/2017 é de R$ 109.854,46, portanto superior ao limite mínimo de R$ 100.000,00, na forma estabelecida conforme os arts. 6º, inciso I, e 19 da IN/TCU 71/2012, modificada pela IN/TCU 76/2016. 
OUTROS PROCESSOS/DÉBITOS NOS SISTEMAS DO TCU COM OS MESMOS RESPONSÁVEIS
Informa-se que não foi encontrado débito imputável ao responsável em outros processos no Tribunal.
A tomada de contas especial está, assim, devidamente constituída e em condição de ser instruída.
EXAME TÉCNICO
Da defesa do responsável Zadir Pereira dos Santos
O responsável Zadir Pereira dos Santos apresentou defesa, que passa a ser analisada em seguida:
Argumento 1 (peça 40, p. 2) :
O responsável alega que a decisão liminar exarada nos autos da Reclamação Trabalhista, processo 0100642-93.2019.5.01.0411, decisão não recorrida e preclusa, tornou suspensa a exigibilidade das cobranças instauradas neste procedimento, ante a existência de determinação judicial determinando o sobrestamento da cobrança.
Análise do argumento 1: 
A existência de processo judicial não obsta a atuação do TCU, mesmo tendo por objeto idênticas responsabilidades, haja vista a independência de instâncias e a competência exclusiva do TCU para verificação do emprego de recursos federais (Acórdão 6723/2010-TCU-Primeira Câmara, Relator Ministro Marcos Bemquerer Costa) . Apenas a sentença absolutória no juízo criminal fundada no reconhecimento da inexistência material do fato ou na negativa de autoria tem habilidade para impedir a responsabilização civil e administrativa do agente (Acórdão 6903/2018-TCU-Segunda Câmara, Relatora Ministra Ana Arraes) . Enfim, apenas a sentença proferida em juízo penal que decida pela inexistência do fato ou pela negativa da autoria vincula a instância administrativa (Acórdão 782/2021-TCU-Plenário, Relator Ministro Benjamin Zymler) .
Portanto, refuta-se a preliminar levantada.
Argumento 2 (peça 40, p. 2-3) :
O responsável alega que em relação ao mérito há óbice ainda maior uma vez que nunca se apropriou de qualquer dinheiro público e nem mesmo, com conduta culposa ou dolosa, ocasionou quaisquer prejuízo ao erário.
Conforme aduzido em depoimento pessoal a Polícia Federal, alega que foi coagido a retirar o dinheiro por meliantes armados que o abordaram próximo a agência onde trabalhava e sabiam muitas informações sobre a sua família, suas filhas, as ameaçando de morte, não tendo outra alternativa a não ser obedecê-los (peça 40, p. 5) .
Em relação à falta de observância de norma de segurança pelo não acionamento do botão do pânico e da autoridade policial, alega que não se podia esperar comportamento diverso uma vez que atuou por razões alheias a sua vontade (coação/ameaça...) , pois jamais assim agiria caso estive com liberdade de pensamento e consciência (peça 40, p. 7) .
Aduz que a ECT o apenou pela inobservância das normas internas, mas não adotou o mesmo procedimento perante a gerente (nome omisso) , que chancelava a prática de guardar os numerários no armário AV-1 e não no cofre por defeito deste (peça 40, p. 7) .
Ao final, considerando-se que não agiu com qualquer antijuridicidade, que não lesou ao erário de nenhuma maneira, que não houve culpa (imprudência, negligência, imperícia) e nem dolo em seus atos, considerando-se ainda que não pode ser inculpado por quaisquer das acusações que lhes estão sendo feitas, requer seja julgada improcedente a presente cobrança e procedimento de tomada de contas, vez que nunca se apropriou de dinheiro público e nem ocasionou, culposa ou dolosamente, prejuízos ao erário  (peça 40, p. 7) .
Análise do argumento 2 e requerimento final: 
No essencial, em breve resumo, verifica-se que a defesa alega não ter se apropriado de dinheiro dos Correios; admite que não observou normas de segurança da empresa, pois foi coagido por meliantes que o obrigaram a retirar o numerário da agência; reclama que não foi adotado o mesmo procedimento em relação à gerente que também não cuidava para que o dinheiro fosse guardado no cofre da agência. 
De fato, segundo registrado no relatório do tomador de contas o empregado Zadir Pereira dos Santos, matrícula 8.602.893-6, Agente de Correios, Atendente Comercial, Encarregado de Tesouraria BPII, da AC Araruama/SE/RJ, causou danos aos Correios no valor total de R$ 108.951,54, por adotar conduta irregular, saindo da agência em 5/3/2016 com o numerário da unidade e, supostamente, entregá-lo a meliantes (supostos assaltantes) , valor esse que deveria estar acondicionado no cofre de retaguarda e não no armário da agência.
Observa-se que os Correios não o acusaram de ter se apropriado do dinheiro da empresa e sim de ter descumprido procedimentos de segurança e agido com falta de zelo com os recursos da empresa, conforme se depreende do trecho abaixo extraído do documento intitulado "Folha de Informação e Despacho" dos Correios (peça 9, p. 17-ss) :
Portanto, este coordenador entende que deva manter parecer à folha 122, onde elenca que o empregado Zadir descumpriu regras tanto na SID, relacionadas por sua gestora, bem como outras não contidas mas que são latentes, cito: 
Manorg 12/11, item 4, subitem 4.3, alíneas "a" e "g"
a) Adotar os procedimentos de segurança estabelecidos para operacionalização do cofre com retardo; 
[se a fechadura de retardo apresentou problema, impedindo segundo o CRE relata, por qual motivo não comunicou a sua gestora]
g) Zelar pela guarda de numerário e demais valores sob sua responsabilidade, bem como pela exatidão das documentações contábeis.
[o mesmo não teve esse cuidado, pois de acordo com a mídia do CFTV...no decorrer da filmagem mais precisamente as 09:20:55 ao abrir o AV1 na porta em que se encontrava o numerário, o mesmo só abriu com a chave, "ou se já é contra indicado", e até mesmo "proibido" a utilização daquele equipamento para esse fim, então porque o empregado não acionou o dispositivo de segredo, uma vez como comprovadamente só fechou na chave].
 (...) 
Manseg 4/3, item 2, subitem 2.1.5.3:
Contatar a área de segurança empresarial da regional caso seja detectado algum problema de funcionamento do cofre ou fechadura:
[isso se entende, a medida que gestora titular e a eventual de que o empregado não levou ao seu conhecimento o fato do cofre não poder ser aberto , ele descumpriu esta regra]
Percebe-se, ainda, que o responsável tenta dividir a culpa pela ocorrência do assalto com a gerente da agência  por não ter guardado adequadamente o dinheiro no cofre da agência. Contudo, os Correios não aceitaram essa linha de argumentos, conforme se extrai do seguinte trecho do Despacho 2786419/2018 (peça 9, p. 26) :
Salientamos que a responsabilidade pelos procedimentos de gestão dos recursos de segurança são do gestor/tesoureiro das unidades de atendimento, conforme determina o Manseg Mód. 4, cap. 3, subitem 2.1.5:
[...]
Ademais, para esta TCE é irrelevante identificar quem deveria ter guardado o dinheiro no cofre da agência, ou ainda se o dinheiro deveria estar dentro do cofre da agência, tendo em vista que a conduta irregular [apropriar-se de numerário...] se consumou no momento em que houve a posse e a retirada do numerário da agência para a suposta entrega a assaltantes que aguardavam em local fora da empresa.
A propósito, na fase interna o responsável apresentou argumentos semelhantes que não foram acolhidos pelos Correios (peça 11) . Na Seção I - Da Análise Jurídica do documento à peça 12, p. 5-6, os Correios analisaram a defesa e rebateram  os argumentos [coação] do empregado alertando que essa versão não foi minimamente comprovada, pois desacompanhada de qualquer indício que a pudesse sustentar. Segundo os Correios, o responsável não apresentou mínima pista que desse sentido a sua versão. Não deu descrição dos meliantes, não notou qualquer veículo suspeito e nem tinha testemunha que pudesse confirmar seu álibi. Enfim, estava sozinho no local da abordagem. 
Para o jurídico dos Correios, a versão apresentada pelo empregado não foi demonstrada nos autos, resumindo-se a mera alegação sem nenhum respaldo probatório, restando patente que violou procedimentos de segurança, visto que além de ter retirado o dinheiro da agência [curiosamente retirou todo o dinheiro, ou seja, R$ 108.951,54], não acionou a polícia e nem o botão de pânico, embora estivesse longe dos criminosos (peça 12, p. 6-7) . Quanto ao valor subtraído, no relatório de apuração (peça 4) foi consignado que o empregado procedeu ao recolhimento de todo o numerário presente no armário de valores AV-01, montante que somente ele teria conhecimento...face a atribuição [encarregado de tesouraria] que exercia na unidade (peça 4, p. 5) . Enfim, a crítica dos Correios foi no sentido de que se o responsável estava sozinho dentro da agência [os meliantes estavam esperando em local fora da empresa], poderia ter retirado qualquer quantia [e não todo o valor] já que apenas ele conhecia o montante acondicionado fora do cofre.
Comungamos do mesmo posicionamento dos Correios, tendo em vista não haver qualquer vestígio que respalde a versão do responsável de que tenha sofrido coação para retirar indevidamente o numerário integralmente [fora do cofre] e o entregar a supostos assaltantes. 
De fato, para os fins desta TCE ficou claro apenas que o responsável admitiu ter retirado indevidamente numerário no montante de R$ 108.951,54 da agência dos Correios onde trabalhava e dado a ele destino ignorado, causando prejuízos aos cofres da empresa.
As evidências da retirada indevida do numerário da Agência dos Correios Araruama/SE/RJ encontram-se no Relatório de Perdas em Delito Externo (peça 8, p. 1) , no Termo de Ocorrência Policial (peça 9, p. 1-2) e na própria declaração do empregado (peça 10) . 
Da análise procedida acima, verifica-se que os argumentos de defesa não foram suficientes para elidir a irregularidade pela qual está sendo responsabilizado, de forma que devem ser rejeitados.
Vale mencionar que na ação trabalhista (v. argumento tratado nos itens 18-20, retro) decidiu-se em sede de liminar conceder a antecipação de tutela e declarado nula a rescisão do contrato por justa causa e por consequência sem efeito o ato demissional do empregador restabelecendo-se o contrato de emprego nas mesmas condições. Ordenando o seu retorno ao quadro funcional da empresa reclamada, com o pagamento de todos os direitos do período do afastamento até a efetiva reintegração (peça 41) .
Assim, por força da liminar o responsável obteve a restituição da quantia de R$ 3.476,93 que havia sido descontada por ocasião do acerto na rescisão do contrato de trabalho em 5/4/2019. Portanto, para efeito de cálculo do débito deve-se considerar apenas o valor de R$  108.951,54 que o responsável retirou indevidamente em 5/3/2016 e deu destino ignorado.
Não há elementos para que se possa efetivamente aferir e reconhecer a ocorrência de boa-fé na conduta de Zadir Pereira dos Santos, podendo este Tribunal, desde logo, proferir o julgamento de mérito pela irregularidade das contas, conforme os termos dos §§ 2º e 6º do art. 202 do Regimento Interno do TCU, condenando-se o responsável ao débito apurado e aplicando-lhe a multa prevista no art. 57, da Lei 8.443/1992.
Prescrição da Pretensão Punitiva
Vale ressaltar que a pretensão punitiva do TCU, conforme Acórdão 1441/2016-TCU-Plenário, Relator Benjamin Zymler, que uniformizou a jurisprudência acerca dessa questão, subordina-se ao prazo geral de prescrição indicado no art. 205 do Código Civil, que é de dez anos, contado da data de ocorrência da irregularidade sancionada, nos termos do art. 189 do Código Civil, sendo este prazo interrompido pelo ato que ordenar a citação, a audiência ou a oitiva do responsável.
No caso em exame, não ocorreu a prescrição, uma vez que a irregularidade sancionada ocorreu em 5/3/2016, e o ato de ordenação da citação ocorreu em 21/10/2021.
CONCLUSÃO
Em face da análise promovida na seção "Exame Técnico", propõe-se rejeitar as alegações de defesa de Zadir Pereira dos Santos, uma vez que não foram suficientes para sanar as irregularidades a ele atribuídas e nem afastar o débito apurado. Ademais, inexistem nos autos elementos que demonstrem a boa-fé do responsável ou a ocorrência de outras excludentes de culpabilidade.
Verifica-se também que não houve a prescrição da pretensão punitiva, conforme análise já realizada.
Tendo em vista que não constam dos autos elementos que permitam reconhecer a boa-fé do responsável, sugere-se que as suas contas sejam julgadas irregulares, nos termos do art. 202, § 6º, do Regimento Interno do TCU, com a imputação do débito atualizado monetariamente e acrescido de juros de mora, nos termos do art. 202, § 1º do Regimento Interno do TCU, descontado o valor eventualmente recolhido, com a aplicação da multa prevista no art. 57 da Lei 8.443/1992.
Por fim, como não houve elementos que pudessem modificar o entendimento acerca das irregularidades em apuração, mantém-se a matriz de responsabilização presente na peça 29.
PROPOSTA DE ENCAMINHAMENTO
Diante do exposto, submetemos os autos à consideração superior, propondo ao Tribunal:
rejeitar as alegações de defesa apresentadas pelo responsável Zadir Pereira dos Santos (CPF: XXX.846.877-XX) ; 
julgar irregulares, nos termos dos arts. 1º, inciso I, 16, inciso III, alínea d, da Lei 8.443/1992, c/c os arts. 19 e 23, inciso III, da mesma Lei, as contas do responsável Zadir Pereira dos Santos (CPF: XXX.846.877-XX) , condenando-o ao pagamento da importância a seguir especificada, atualizada monetariamente e acrescida dos juros de mora, calculada a partir da data discriminada até a data da efetiva quitação do débito, fixando-lhe o prazo de quinze dias, para que comprove, perante o Tribunal, o recolhimento da referida quantia aos cofres do Empresa Brasileira de Correios e Telégrafos - ECT - AC Araruama/RJ, nos termos do art. 23, inciso III, alínea "a", da citada lei, c/c o art. 214, inciso III, alínea "a", do Regimento Interno do TCU.  
	Débitos relacionados ao responsável Zadir Pereira dos Santos (CPF: XXX.846.877-XX) :
	Data de ocorrência
	Valor histórico (R$) 
	Tipo da parcela

	5/3/2016
	108.951,54
	Débito

aplicar ao responsável Zadir Pereira dos Santos (CPF: XXX.846.877-XX) , a multa prevista no art. 57 da Lei 8.443/1992 c/c o art. 267 do Regimento Interno do TCU, fixando-lhe o prazo de quinze dias, a contar da notificação, para que comprove, perante o Tribunal (art. 214, III, alínea "a", do Regimento Interno do TCU) , o recolhimento da dívida aos cofres do Tesouro Nacional, atualizada monetariamente desde a data do acórdão que vier a ser proferido por este Tribunal até a data do efetivo recolhimento, se paga após o vencimento, na forma da legislação em vigor;
autorizar, desde logo, a cobrança judicial das dívidas, caso não atendida a notificação, na forma do disposto no art. 28, inciso II, da Lei 8.443/1992;
autorizar também, desde logo, se requerido, com fundamento no art. 26, da Lei 8.443, de 1992, c/c o art. 217, §1º do Regimento Interno do TCU, o parcelamento da (s) dívida (s) em até 36 parcelas, incidindo, sobre cada parcela, corrigida monetariamente, os correspondentes acréscimos legais, fixando-lhe o prazo de quinze dias, a contar do recebimento da notificação, para comprovar, perante o Tribunal, o recolhimento da primeira parcela, e de trinta dias, a contar da parcela anterior, para comprovar os recolhimentos das demais parcelas, devendo incidir, sobre cada valor mensal, atualizado monetariamente, os juros de mora devidos, no caso do débito, na forma prevista na legislação em vigor, alertando o responsável de que a falta de comprovação do recolhimento de qualquer parcela importará o vencimento antecipado do saldo devedor, nos termos do § 2º do art. 217 do Regimento Interno deste Tribunal; 
enviar cópia do Acórdão a ser prolatado à Procuradoria da República no Estado do Rio de Janeiro/RJ, nos termos do § 3º do art. 16 da Lei 8.443/1992, c/c o § 7º do art. 209 do Regimento Interno do TCU, para adoção das medidas cabíveis; e
enviar cópia do Acórdão que vier a ser proferido ao Empresa Brasileira de Correios e Telégrafos - ECT e ao responsável, para ciência;
informar à Procuradoria da República no Estado do Rio de Janeiro/RJ, ao Empresa Brasileira de Correios e Telégrafos - ECT e ao responsável que a presente deliberação, acompanhada do Relatório e do Voto que a fundamenta, está disponível para a consulta no endereço www.tcu.gov.br/acordaos, além de esclarecer que, caso requerido, o TCU poderá fornecer sem custos as correspondentes cópias, de forma impressa; e
informar à Procuradoria da República no Estado do Rio de Janeiro/RJ que, nos termos do parágrafo único do art. 62 da Resolução TCU 259/2014, os procuradores e membros do Ministério Público credenciados nesta Corte podem acessar os presentes autos de forma eletrônica e automática, ressalvados apenas os casos de eventuais peças classificadas como sigilosas, as quais requerem solicitação formal."
É o relatório.

Flavio Garcia Ramos (154.330/OAB-RJ), representando Zadir Pereira dos Santos.

Subprocurador-Geral Lucas Rocha Furtado.

TOMADA DE CONTAS ESPECIAL. DESFALQUE DE CAIXA RETAGUARDA NA AGÊNCIA DOS CORREIOS. CITAÇÃO. ATO PRATICADO EM GRAVE AFRONTA AOS PRINCÍPIOS DA ADMINISTRAÇÃO PÚBLICA. CONTAS IRREGULARES. DÉBITO. MULTA. INABILITAÇÃO DO RESPONSÁVEL PARA O EXERCÍCIO DE CARGO EM COMISSÃO OU FUNÇÃO DE CONFIANÇA NO ÂMBITO DA ADMINISTRAÇÃO PÚBLICA. CIÊNCIA.

TOMADA DE CONTAS ESPECIAL (TCE)

Secretaria de Controle Externo de Tomada de Contas Especial (SecexTCE).

Trata-se de tomada de contas especial instaurada pela Empresa Brasileira de Correios e Telégrafos (ECT) , em desfavor do Sr. Zadir Pereira dos Santos, em razão de desfalque, alcance, desvio ou desaparecimento de dinheiro, bens ou valores públicos, evidenciado pela falta de numerário na Agência dos Correios Araruama/SE/RJ.
2.	O prejuízo reportado, no montante de R$ 108.951,54, decorreu da adoção por parte do responsável de conduta irregular, saindo da agência em 5/3/2016 com o numerário da unidade e, supostamente, entregá-lo a supostos assaltantes, valor esse que deveria estar acondicionado no cofre de retaguarda e não no armário da agência.
II
3.	Regularmente citado, o Sr. Zadir Pereira dos Santos apresentou suas alegações de defesa, o responsável afirma que a decisão liminar exarada nos autos da Reclamação Trabalhista, Processo 0100642-93.2019.5.01.0411, teria tornado suspensa a exigibilidade das cobranças instauradas no procedimento, ante a existência de determinação judicial para sobrestamento da cobrança.
4.	Além disso, alega que teria sido coagido a retirar o dinheiro por meliantes armados que o abordaram próximo a agência onde trabalhava e sabiam muitas informações sobre a sua família, suas filhas, ameaçando-as de morte, razão pela qual, inclusive, não teria acionado o botão do pânico e a autoridade policial.
5.	O responsável aduz, ainda, que a ECT o teria apenado pela inobservância das normas internas, mas não adotou o mesmo procedimento em relação à gerente da agência, que chancelava a prática de guardar os numerários no armário de valores AV-1 e não no cofre, que, conforme afirma, estaria com defeito.
III
6.	A unidade técnica, após o exame das alegações de defesa apresentadas, propõe julgar irregulares as contas do responsável, condená-lo ao pagamento do débito apurado e aplicar-lhe a multa do art. 57 da Lei 8.443/1992.
7.	O representante do Ministério Público junto ao TCU manifestou-se de acordo com a proposta da unidade técnica.
IV
8.	Acolho os pareceres precedentes e adoto seus fundamentos como razões de decidir, sem prejuízo das considerações que faço a seguir.
9.	Conforme ressaltou a unidade técnica, tendo em vista a independência das instâncias e a competência deste Tribunal para verificação do emprego de recursos federais, a existência de processo judicial não impede a atuação desta Corte, mesmo tendo por objeto idênticas responsabilidades.
10.	Como é cediço, somente a sentença judicial criminal que decida pela inexistência do fato ou pela negativa da autoria vincula a instância administrativa. Sendo assim, a alegação de que decisão liminar exarada em processo de reclamação trabalhista teria o condão de extinguir o feito não pode ser acolhida.
11.	De acordo com o que foi constatado no procedimento de apuração realizado pela ECT, a versão apresentada pelo empregado não foi demonstrada nos autos. O responsável limitou-se a apresentar sua versão sem nenhum respaldo probatório.
12.	Chama a atenção o fato de, mesmo estando longe dos supostos criminosos, quando da retirada do numerário, o responsável não acionou a polícia e nem o botão de pânico. Ademais, curiosamente, recolheu todo o numerário presente no armário de valores, montante que somente o responsável, encarregado de tesouraria, teria conhecimento. Tal fato levou a apuração da empresa pública a questionar a razão da subtração do valor total disponível e não uma outra quantia qualquer, uma vez que o responsável se encontrava sozinho dentro da agência e os supostos meliantes o aguardavam em local fora do prédio.
13.	Assim, dado que não há qualquer indício que respalde a versão do responsável, a alegação de que teria sofrido coação para a subtração do numerário não merece ser acolhida.
14.	Cabe ressaltar que o responsável descumpriu os procedimentos de segurança e agiu com falta de zelo com os recursos da empresa. Conforme apurado, o empregado da ECT deixou de comunicar o alegado problema com a fechadura do cofre e a utilização de forma irregular do armário de valores AV1 para o guarda do numerário.
15.	Ademais, conforme a norma interna da ECT (Manseg Mód. 4, cap. 3, subitem 2.1.5) , a responsabilidade pelos procedimentos de gestão dos recursos de segurança é do gestor/tesoureiro das unidades de atendimento.
16.	Assim, não havendo defesa para contrapor o robusto conjunto indiciário oferecido neste processo, resta-me, como já antecipei, concordar integralmente com o relatório instrutivo, de modo a julgar irregulares as presentes contas, com imputação de débito e aplicação da multa a que se refere o art. 57 da Lei 8.443/1992.
17.	Conforme restou constatado, o responsável praticou conduta funcional irregular ao deixar de cumprir seu dever de guardar e bem administrar o patrimônio que lhe foi entregue, o que resultou na ocorrência do prejuízo aos cofres da empresa pública. Considero como agravante o fato de o empregado, na ocasião, exercer o cargo de tesoureiro, devendo, portanto, zelar pela conservação de bens móveis e imóveis e pela adequada utilização dos recursos da entidade.
18.	Dessa forma, tendo em vista a extrema gravidade de que se reveste o ato cometido, impõe-se apropriada a aplicação da multa prevista no art. 57 da Lei 8.443/1992 ao responsável. Para tanto, fixo o seu valor em R$ 150.000,00, correspondente a, aproximadamente, 100% do valor atualizado do débito.
19.	Adicionalmente, tendo em vista as circunstâncias apuradas no presente feito, especificamente a violação às normas de regência no âmbito da ECT, combinada com a atuação em benefício próprio e em detrimento do interesse público e do princípio da moralidade administrativa, reputo grave a infração cometida. Por consequência, julgo adequada a aplicação da sanção de inabilitação, pelo período de cinco anos, para o exercício de cargo em comissão ou função de confiança no âmbito da administração pública, nos termos do art. 60 da Lei 8.443/1992.
20.	Em linha de consonância com a presente deliberação, vale citar os Acórdãos 2.138/2021 (relator Ministro Jorge Oliveira) , 3.155/2020 (relatora Ministra Ana Arraes) , 223/2020 (relator Ministro Vital do Rêgo) , 3.070/2019 (relator Ministro Bruno Dantas) e 2.307/2015 (de minha relatoria) , dentre outros, todos do Plenário.
	Ante o exposto, voto no sentido de que o Tribunal adote o acórdão que ora submeto à deliberação deste Colegiado.
TCU, Sala das Sessões, em 26 de outubro de 2022.
BENJAMIN ZYMLER 
Relator